【裁判字號】    97,消債更,1287
【裁判日期】    970930
【裁判案由】    聲請更生程序
【裁判全文】
臺灣高雄地方法院民事裁定          97年度消債更字第1287號
聲  請  人  甲○○
上列當事人聲請消費者債務清理事件，本院裁定如下：
    主  文
聲請駁回。
聲請費用由聲請人負擔。
    理  由
一、聲請意旨略以：聲請人有不能清償債務情事，前已提出債權
    人清冊，以書面向最大債權金融機構台東區中小企業銀行（
    下稱台東企銀）請求共同協商債務清償方案，於民國95年5
    月15日協商成立，並約定每月償還新臺幣（下同）14,400元
    ，惟因聲請人於協商成立時係任職於才庫人力資源顧問股份
    有限公司（任職期間95年3 月至同年5 月，月薪約22,000元
    ），嗣於95年7 月至同年8 月間任職於鋒榮科技股份有限公
    司，薪資收入為11,840元，95年8 月30日起至96年3 月間則
    任職於高治達科技股份有限公司，薪資總收入為147,058 元
    （月薪約21,008元），後因失業而賴家人資助，於96年5 月
    始謀得在柏旭交通企業股份有限公司之新職，月薪約31,000
    元，而聲請人胞兄曾向新竹銀行借款800,000 元，以此筆借
    款為聲請人解決94年間所發生之肇事車禍問題並賠償對方損
    失，故聲請人需代胞兄支付新竹銀行每月貸款12,000元，且
    聲請人目前居所係母親向合作金庫貸款所購得，故聲請人亦
    需代母親支付合作金庫每月貸款12,000元，已不符必要生活
    支出，故無力繼續履行原協商條件，顯因非可歸責於己之事
    由致履行有重大困難，且其無擔保或無優先權之債務總額未
    逾1,200 萬元，復未經法院裁定開始清算程序或宣告破產，
    爰聲請更生云云。
二、按債務人與金融機構協商成立者，不得聲請更生或清算，但
    因不可歸責於己之事由，致履行顯有重大困難者，不在此限
    ；本條例施行前，債務人依金融主管機關協調成立之中華民
    國銀行公會會員辦理消費金融案件無擔保債務協商機制與金
    融機構成立之協商，準用前項之規定，消費者債務清理條例
    第151 條第5 項、第6 項分別定有明文。衡諸債之關係，係
    以當事人間之信賴關係為基礎，為社會經濟組織之重要支柱
    ，故當事人於以法律行為追求自己之利益之際，亦應顧及對
    方之利益，並考量債權債務在社會上之作用，本於誠實及信
    用之原則，行使債權及履行債務。是對於已陷入經濟上困境
    之消費者，若任其於惡性循環之債務窘境中自生自滅，將衍
    生嚴重之社會問題，難以維持安定之社會經濟秩序，故為兼
    顧債權人、債務人雙方之利益，對陷於經濟上困境之消費者
    ，乃允其於消費者債務清理條例施行後，得選擇以重建型之
    更生程序或清算型之清算程序清理其債務，藉以妥適調整債
    務人與債權人及其他利害關係人間之權利義務關係，保障債
    權人獲得公平受償，並謀求消費者經濟生活之重建復甦機會
    。惟對於已與金融機構協商成立，或於本條例施行前，已依
    金融主管機關協調成立之中華民國銀行公會會員辦理消費金
    融案件無擔保債務協商機制與金融機構成立協商之債務人，
    若非因不可歸責於己之事由，致履行顯有重大困難，僅係為
    圖謀減免債務，而不為債務之履行，自有違債權契約為誠信
    契約之本旨，故依消費者債務清理條例第151 條第6 項準用
    同條第5 項前段之規定，不得聲請更生或清算，始能避免肇
    致道德危險。次按聲請更生或清算不合程式或不備其他要件
    者，法院應以裁定駁回之，但其情形可以補正者，法院應定
    期間先命補正，消費者債務清理條例第8 條亦有明文規定。
三、經查：
  (一)聲請人於95年5 月15日依「中華民國銀行公會會員辦理消費
    金融案件無擔保協商機制」與各債權銀行協商成立，當時其
    積欠銀行之總債務為1,645,259 元，每月應繳金額14,400元
    ，有協議書、無擔保債務還款計畫附卷可證，合先敘明。
  (二)本件聲請人雖陳稱其於協商成立時係任職於才庫人力資源顧
    問股份有限公司（任職期間95年3 月至同年5 月，月薪約22
    ,000 元） ，嗣於95年7 月至同年8 月間任職於鋒榮科技股
    份有限公司，薪資收入為11,840元，95年8 月30日起至96年
    3 月間則任職於高治達科技股份有限公司，薪資總收入為14
    7,058 元（月薪約21,008元），後因失業而賴家人資助，於
    96年5 月始謀得在柏旭交通企業股份有限公司之新職，月薪
    約31,000元，並任職迄今，但聲請人每月需代胞兄及母親支
    付新竹銀行、合作金庫貸款各12,000元，已無法維持最低基
    本生活，故其繳款至96年5 月止，其不得不放棄履行原協商
    金額云云，並提出財產及收入狀況說明書、債權人清冊、附
    有記事欄註記之全戶戶籍謄本、協議書、無擔保債務還款計
    畫、財團法人金融聯合徵信中心當事人綜合信用報告、財政
    部台灣省南區國稅局財產歸屬資料清單、財政部台灣省南區
    國稅局95、96年度綜合所得稅各類所得資料清單、聲請人受
    領柏旭交通企業股份有限公司薪資條、勞工保險被保險人投
    保資料表及扣繳單位為高治達科技股份有限公司、柏旭交通
    企業股份有限公司之各類所得扣繳暨免扣繳憑單為證。
  (三)然按債務人與金融機構協商成立者，除非因不可歸責於己之
    事由，致履行顯有重大困難，否則不得聲請更生或清算，消
    費者債務清理條例第151 條第5 項規定意旨甚明。此項規定
    旨在避免債務人任意毀諾已成立之協商，濫用更生或清算之
    裁判上債務清理程序，蓋以債務清償方案係經當事人行使程
    序選擇權所為之債務清理契約，債務人應受該成立之協議所
    拘束。債務人既已與金融機構協商成立，如認該協商方案履
    行有其他不適當情形，自仍應再循協商途徑謀求解決。經查
    ：聲請人於95年5 月間協商成立時，係任職於才庫人力資源
    顧問股份有限公司，月薪約22,000元，固於當月即離職，此
    有勞工保險被保險人投保資料表、財政部台灣省南區國稅局
    95年度綜合所得稅各類所得資料清單附卷可稽；又聲請人自
    協商成立後之95年7 月至同年8 月間任職於鋒榮科技股份有
    限公司，薪資收入為11,840元，95年8 月30日起則任職於高
    治達科技股份有限公司，嗣固於96年3 月底間離職，薪資總
    收入為147,058 元（月薪約21,008元），惟其於96年5 月即
    謀得在柏旭交通企業股份有限公司之新職，月薪約31,000元
    ，並任職迄今，此有財政部台灣省南區國稅局95、96年度綜
    合所得稅各類所得資料清單、勞工保險被保險人投保資料表
    附卷可參；另聲請人於台灣銀行有利率18﹪之優惠存款，其
    於95年8 月1 日中途解約時之優惠存款為596,895 元，此有
    聲請人之台灣銀行優惠儲蓄存款綜合服務存摺明細在卷可憑
    。則聲請人既於其自前任職公司離職後，約莫不過一個月旋
    即謀得新職，且聲請人於協商成立後之95年8 月間即將其在
    台灣銀行之優惠存款596,895 元解約【596895÷14 ,400 （
    每月協商款）＝41，該筆優惠存款足夠聲請人繳納41期協商
    款】，並已如期繳納12期款項，是足認聲請人於協商還款期
    間固有由原任職公司離職，並不影響其還款能力。
  (四)至聲請人固然陳稱協商條件之嚴苛，及該條件對聲請人之家
    庭、生計影響，但該協商條件既然係由聲請人與最大債權銀
    行雙方協議所達成，在客觀事實並未有顯著變動之下，上述
    情事核屬聲請人在協商時可得預見，據以評估可否履行協商
    條件之事實，與「不可歸責於己之事由致履行顯有重大困難
    」之要件不符。況聲請人指稱其每月需代胞兄及母親支付新
    竹銀行、合作金庫貸款各12,000元云云，然上開兩筆貸款之
    繳款義務人既非聲請人，是聲請人此部分之支出，並無可採
    。則以聲請人96年6 月起毀諾時之翌月所任職於柏旭交通企
    業股份有限公司之月薪31,000元，扣除聲請人所陳報之每月
    膳食費、勞保費、健保費、管理費、水電瓦斯費及稅賦（合
    計10,430元）及協商成立之每月應繳金額14,400元，聲請人
    之收入仍有剩餘。準此，難認聲請人有何不可歸責於己致履
    行顯有重大困難之情形可言。
四、綜上，本件聲請人既無不可歸責之事由，依原協商條件履行
    亦非顯有重大困難，應屬聲請更生之要件不備，且又無從補
    正，依首揭條文之意旨，自應駁回其更生之聲請，爰裁定如
    主文。
中    華    民    國    97    年    9     月    30    日
              民事第四庭    法      官  郭瓊徽
上為正本，係依原本作成。
如不服本裁定，應於裁定送達後10日內，以書狀向本院提出抗告
，並繳納抗告費新臺幣1千元。
中    華    民    國    97    年    9     月    30    日
                            書  記  官  簡文清


司法院資訊處製作；財團法人民間司法改革基金會備份。
